【裁判字號】    98,訴,188
【裁判日期】    980814
【裁判案由】    偽造文書等
【裁判全文】
臺灣臺北地方法院刑事判決               98年度訴字第188號
公  訴  人  臺灣臺北地方法院檢察署檢察官
被      告  甲○○
上列被告因偽造文書等案件，經檢察官提起公訴（97年度偵字第
24889號），本院判決如下：
    主  文
甲○○共同行使偽造私文書，足以生損害於公眾及他人，處有期
徒刑柒月，國泰世華商業銀行股份有限公司信用卡申請書正卡申
請人簽名欄內上偽造之「丁○○」署押貳枚及掛號郵政簽收（收
據）清單（單聯式）上偽造之「丁○○」印文壹枚均沒收；又共
同行使偽造私文書，足以生損害於他人，處有期徒刑柒月，偽造
於如附表所示信用卡簽帳單商店存根聯上之「丁○○」署押貳枚
均沒收；應執行有期徒刑壹年，國泰世華商業銀行股份有限公司
信用卡申請書正卡申請人簽名欄內上偽造之「丁○○」署押貳枚
、掛號郵政簽收（收據）清單（單聯式）上偽造之「丁○○」印
文壹枚，及偽造於如附表所示之信用卡簽帳單商店存根聯上之「
丁○○」署押貳枚均沒收。
    事  實
一、甲○○與丙○○（現由臺灣高等法院審理中）、戊○○（業
    經本院判決確定），共同基於行使偽造私文書及意圖為自己
    不法所有之犯意聯絡，先推由甲○○於民國96年11月23日某
    時許，在不詳地點，冒用丁○○之名義，在國泰世華商業銀
    行股份有限公司（下稱國泰世華銀行）信用卡申請書「正卡
    申請人簽名」欄位內，偽造「丁○○」署押2 枚後，交付國
    泰世華銀行人員申辦信用卡而行使，使不知情銀行人員陷於
    錯誤，誤認係丁○○本人申請，而普通掛號方式寄發卡號00
    00000000000000號信用卡1 張。再由戊○○於不詳時間，在
    不詳地點，利用不知情之成年刻印業者偽造「丁○○」印章
    1枚後，於96年12月3日某時許，在掛號郵政簽收（收據）清
    單（單聯式）蓋用偽刻「丁○○」印章而偽造其印文1 枚，
    表示收受該掛號信件之不實內容私文書，持以交付郵務人員
    而行使，足以生損害於郵務機關管理掛號信件領取之正確性
    及丁○○、國泰世華銀行。甲○○與丙○○、戊○○取得上
    開信用卡後，又基於行使偽造私文書及意圖為自己不法所有
    之犯意聯絡，由戊○○持上開信用卡，接續於附表所示之時
    間，先後前往如附表所示之商店，與該等商店內真實姓名年
    籍不詳之成年店員，基於詐欺取財之犯意聯絡，以「假消費
    、真刷卡」而換取不詳比例現金之方式，由該不知名之店員
    製作如附表所示之信用卡簽帳單，戊○○則接續於該等簽帳
    單根聯上偽簽「丁○○」之署押各1枚（信用卡簽帳單為1式
    2份，屬感熱紙式簽帳單，計有商店存根與持卡人存根2聯，
    僅商店存根聯有簽名，且不具自動複寫功能），復將上開簽
    帳單持予該不知名之店員行使之，而盜刷如附表所示之金額
    ，並使國泰世華銀行陷於錯誤，依約給付如附表所示之金額
    予前開商店，足以生損害於丁○○、國泰世華銀行。
二、案經被害人國泰世華銀行委由代理人乙○、被害人丁○○訴
    由臺北市政府警察局信義分局報請臺灣臺北地方法院檢察署
    檢察官偵查起訴。
    理  由
一、按被告以外之人於審判外之言詞或書面陳述，除法律有規定
    者外，不得作為證據。又被告以外之人於審判外之陳述，雖
    不符前4 條之規定，而經當事人於審判程序同意作為證據，
    法院審酌該言詞陳述或書面陳述作成時之情況，認為適當者
    ，亦得為證據。當事人、代理人或辯護人於法院調查證據時
    ，知有第159條第1項不得為證據之情形，而未於言詞辯論終
    結前聲明異議者，視為有前項同意，刑事訴訟法159條第1項
    、第159條之5分別定有明文。查本案以下所引用之各項證據
    方法，因公訴人及被告甲○○於本院準備程序中均未予爭執
    其證據能力（見本院卷第23頁反面），且迄至言詞辯論終結
    前亦未再聲明異議，本院審酌該等言詞或書面陳述作成時之
    情況，並無不宜作為證據之情事，依刑事訴訟法第159條之5
    之規定，自得作為證據，合先敘明。
二、訊據被告矢口否認有何行使偽造私文書及詐欺取財之犯行，
    先辯稱：當初是因家中有空房間閒置，伊欲將房間分租他人
    ，丙○○表示有一友人丁○○想在三重租屋，伊心想認識人
    介紹的房客應該沒問題，才告知丙○○房屋地址及電話，但
    該名房客卻遲遲未搬入，伊透過丙○○詢問原因，丙○○表
    示丁○○因工作繁忙才未搬來，但丁○○欲先將個人地址變
    更至伊住處，伊因丁○○已承租房屋，因而同意丁○○更改
    地址。豈料，事後丙○○竟電話告知丁○○不租屋，因伊陸
    續收到丁○○不少信件與掛號通知，不勝其擾，遂請丙○○
    代為聯繫丁○○變更地址資料，不久，丙○○告知丁○○因
    年底工作繁忙忘記去變更，請伊代為變更地址，伊認為變更
    地址並無大礙，且伊在銀行工作大約知道流程，遂詢問對方
    基本資料及所要變更地址後，打電話至國泰世華銀行進行變
    更云云，後又改口辯稱：伊僅幫忙丙○○填寫上開申請書之
    內容，然正卡申請人簽名欄「丁○○」之署押並非伊所簽，
    是伊並沒有冒名申請信用卡，亦無將信用卡交給戊○○刷卡
    換現金之行為云云。
三、經查：
  (一)上揭丁○○國泰世華銀行信用卡，丁○○本人並未申請，亦
    未在申請書上簽名，已據告訴人丁○○於警詢時指訴明確【
    見97年度他字第4832號卷（下稱他卷）第54至55頁】，而上
    開國泰世華銀行信用卡申請書之筆跡（編為甲類），與被告
    以其本人名義向國泰世華銀行、台新國際商業銀行股份有限
    公司及臺北富邦商業銀行股份有限公司申請信用卡時所填載
    之申請書筆跡（編為乙類），送內政部警政署刑事警察局以
    放大檢視及特徵比對法鑑定之結果，因甲類與乙類上字跡之
    起草、筆畫相關位置、筆畫結構、連筆方式及書寫方式均一
    致，而認甲類及乙類筆跡相符乙節，有內政部警政署刑事警
    察局98年1 月10日刑鑑字第0970190492號鑑定書在卷可稽【
    見97年度偵字第24889 號卷（下稱偵卷）第26頁至27頁】，
    參以，被告原矢口否認曾填寫過上開國泰世華銀行申請書，
    然經本院提示上開鑑定書及國泰世華銀行申請書後，被告又
    改口稱：目前看整張都是我寫等語（見本院卷第23頁），被
    告雖又隨即否認申請書正卡申請人簽名欄內之「丁○○」署
    押為其所為，惟經本院函請內政部警政署刑事警察局補充說
    明，認：前開國泰世華銀行信用卡申請書上正卡申請人親筆
    中文正楷簽名丁○○筆跡2 處部分，亦屬該局前揭鑑定書所
    示「甲類：丁○○信用卡申請書上筆跡」，故亦與被告信用
    卡申請書上筆跡相符等語，有內政部警政署刑事警察局98年
    4月1日刑鑑字第0980033438號函文附卷足憑（見本院卷第31
    頁），再參酌，上揭國泰世華銀行信用卡申請書中丁○○之
    現居地址「臺北縣三重市○○街146巷1弄18號2 樓」，實為
    被告之住所，現居電話「00000000」號，則為被告住所之電
    話，聯絡人「陳采嫺」係被告之母，陳采嫺之行動電話則為
    被告本人持有之行動電話，正本持有人出生日期欄填載後經
    劃去刪除之日期為70年11月18日，則為被告之生日等情，有
    上開國泰世華銀行信用卡申請書、被告全戶戶籍資料（完整
    姓名）查詢結果、中華電信資料查詢及臺灣大哥大資料查詢
    各1份在卷可考（見他卷第4頁、第76頁、本院卷第39至40頁
    ），倘上開信用卡申請書確為丁○○本人親自填寫，丁○○
    豈有將自己生日70年11月15日誤填載為70年11月18日，且填
    寫其根本未曾實際居住之「臺北縣三重市○○街146巷1弄18
    號2 樓」為現居地址，並填載被告之母為其聯絡人之理？足
    認上開國泰世華銀行信用卡申請書實係被告所偽造無疑。
  (二)證人丙○○於本院審理中雖證稱：被告到我事務所來時，因
    我很忙一直在講電話，所以請被告幫忙填寫上開申請書，但
    被告有說簽名的部分，比較敏感，她不能簽，因此我是請其
    他人簽名。我當時知道被告有房子在分租，故建議被告把房
    子分租給我，所以申請書才會留被告的地址云云（見本院卷
    第69頁、第71頁），惟前開申請書簽名欄內「丁○○」之簽
    名確為被告冒簽，業如前述，參以，證人丙○○上開證詞，
    與其於偵查中證稱：被告有提過要出租房子的事，但我不是
    很肯定有沒有找到人，我不清楚申請書是何人所填寫等語（
    見他卷第98頁、偵卷第22頁），所述先後迭有不同，已難憑
    信，況且，縱認證人丙○○前開分租房間之證詞為真，亦與
    被告辯稱係分租丙○○之友人丁○○云云不符，證人丙○○
    顯有刻意附和被告說詞之情，是本院認其證述之內容，應係
    迴護被告之詞，不足採信。
  (三)又前開信用卡申請書係於96年11月23日以郵寄方式寄交國泰
    世華銀行後，於96年11月29日以掛號郵寄信用卡方式寄至申
    請書所載地址，嗣於96年12月3 日經戊○○蓋用「丁○○」
    之印文後簽收信用卡之事實，業經告訴代理人乙○於警詢時
    指訴明確（見他卷第36頁），證人戊○○於本院審理中則證
    稱：我有領過2、3件，但不確定是否在三重領的，我有刻過
    2、3個印章，但誰的印章我現在不記得了等語（見本院卷第
    72頁反面至73頁），並有傳真查詢國內各類掛號郵件查單、
    掛號郵件簽收（收據）清單（單聯式）附卷足憑（見他卷第
    9 至10頁）。足見被告偽造丁○○名義之申請書向國泰世華
    銀行申請信用卡，使不知情之承辦人員核發卡片，其有不法
    所有之意圖及施用詐術之事實，甚為明確。
  (四)再者，戊○○持上開信用卡前往如附表所示特約商店，以「
    假消費、真刷卡」而換取不詳比例現金之方式，接續於該等
    簽帳單商店存根聯上偽簽「丁○○」之署押各1 枚後，復將
    上開簽帳單持予該不知名之店員行使之，而盜刷如附表所示
    之金額等事實，亦據證人戊○○於本院審理中證述屬實（見
    本院卷第73頁），復有國泰世華銀行信用卡交易明細表1 紙
    、簽帳單商店存根聯影本2 紙在卷可資佐證（見他卷第14至
    16頁），戊○○曾持被告冒名申辦之信用卡為前述刷卡消費
    之事實，亦堪予認定。
  (五)證人丙○○雖證稱：是戊○○直接去信箱拿掛號郵遞通知單
    後，領取信用卡等語（見本院卷第69頁反面）、戊○○固證
    稱：我是用印章到郵局警衛室領取信用卡，不用身分證等語
    （見本院卷第72頁反面、第73頁反面），然查上開信用卡係
    以掛號方式寄送至被告住所，倘非被告將掛號招領單交付證
    人戊○○，戊○○豈有可能任意開啟被告之信箱，而取走被
    告郵件？又查，被告於96年12月4 日曾假冒丁○○本人撥打
    電話至國泰世華銀行客服中心更改帳單寄送地址乙節，業經
    告訴代理人乙○於偵查時指訴明確（見他卷第85頁），且有
    國泰世華銀行提出之客服錄音光碟及勘驗筆錄可佐（見他卷
    第148至150頁），被告冒名變更地址之日期既在收受掛號郵
    件後，而在戊○○刷卡換現金前，斯時本應無任何帳單寄送
    至被告住所，苟如被告所辯係因收受丁○○國泰世華銀行帳
    單，不勝其擾，而經丙○○告知丁○○個人資料後，以丁○○名義變更地址，則被告打至客服中心變更帳單地址之時間
    ，理應在戊○○持卡消費之後，豈有在領受國泰世華銀行信
    用卡之隔日，未有任何刷卡行為之前，即立刻進行變更？況
    且，倘非被告明知前開信用卡業經國泰世華銀行寄發，並經
    戊○○領取後進行開卡，被告又如何在不確定卡片是否核發
    以及不知悉卡片是否領取之情形下，逕自撥打電話至客服中
    心變更帳單地址？從而，證人丙○○、戊○○上開證詞，尚
    非可採，被告辯稱未曾交付上開信用卡予證人丙○○、戊○○云云，顯非實情，自無足取。
  (六)綜上所述，被告前揭否認犯罪之辯解，核屬卸責之詞，難以
    憑採，本案事證明確，被告犯行堪予認定，應依法論科。
四、核被告所為，係犯刑法第216條、第210條之行使偽造私文書
    罪，及同法第339條第1項之詐欺取財罪。被告與丙○○、戊○○，就上開犯行，及就附表所示刷卡換現金詐騙銀行部分
    ，與各商店人員間，有直接或間接之犯意聯絡，行為分擔，
    為共同正犯。被告等人在國泰世華銀行信用卡申請書上偽造
    「丁○○」署押，在簽帳單商店存根聯上偽造「丁○○」署
    押，及在掛號郵政簽收（收據）清單（單聯式）偽造「丁○○」印文之行為，均為偽造各該私文書之部分行為，且其偽
    造私文書後，進而持以行使，其偽造之低度行為則亦為行使
    之高度行為所吸收，均不另論罪。被告等人接續為附表所示
    之各項刷卡消費之行為，乃基於單一犯罪決意，在密接時空
    持續侵害相同法益，各次行為之獨立性甚低，應評價為接續
    犯之包括一罪，是於犯罪行為完畢之前，其各個舉動與該罪
    之構成要件相符，但行為人主觀上係以其各個舉動僅為全部
    犯罪行為之一部，而客觀上，亦認係實施一個犯罪，是僅成
    立一罪。被告等人利用不知情之刻印店人員偽刻印章，為間
    接正犯。又被告係基於詐欺取財之目的而為本案行使私文書
    及詐欺取財之犯罪行為，其發生經過均有部分犯罪行為重合
    連結，依一般社會經驗認知，其行使偽造私文書行為之目的
    在詐取財物，應認係一犯罪行為，法律上亦應以一行為評價
    處罰，較為適當，故被告此部分各以一行為犯行使偽造私文
    書罪及詐欺取財罪2 罪，均為想像競合犯，各應從一重論以
    行使偽造私文書罪。被告所犯上開2 罪間，犯意各別（分別
    為行使偽造之申請書詐得信用卡及行使偽造之簽單詐取現金
    ），行為互殊，應分論併罰。公訴意旨雖認為就附表所示假
    消費刷卡部分，各該商店亦為受詐騙之人，然查，如附表所
    示之商店，本即可以此方式換取現金，此情業據證人戊○○
    於本院審理中證述在卷（見本院卷第73頁），各該商店人員
    就向銀行詐領刷卡金部分，實屬詐欺之共犯，自非受騙之人
    ，是公訴意旨此部分的事實認定容有誤會，附此敘明。爰審
    酌被告曾在中央信託局、臺北富邦商業銀行股份有限公司銀
    行任職，曾處理信用卡業務，此除據告訴代理人乙○詳述外
    ，復有財團法人金融聯合徵信中心信用卡戶基本資料總彙在
    卷可稽，被告明知冒名申辦信用卡資料，除損及該真實姓名
    者經濟信用外，尚嚴重妨礙金融交易安全及秩序，竟仍圖謀
    小利，不惜以身試法，且於事證明確下，仍圖飾狡辯，未能
    坦承犯行，難認知所悔悟之犯後態度，迄今仍未賠償告訴人
    國泰世華銀行、丁○○，及公訴人具體求處有期徒刑10月以
    上，暨被告犯罪之動機、目的、生活狀況，其智識程度為專
    科肄業等一切情狀，分別量處如主文所示之刑，並定其應執
    行刑。
五、末按行為人用以詐欺取財之偽造、變造等書類，既已交付於
    被害人收受，則該物非屬行為人所有，除偽造書類上偽造之
    印文、署押，應依刑法第219 條予以沒收外，依同法第38條
    第3 項之規定，即不得再對各該書類諭知沒收，最高法院著
    有43年臺上字第747 號判例可資參照。查被告等人偽造之上
    開信用卡申請書，及簽帳單商店存根聯，既已因行使而交付
    於國泰世華銀行及特約商店，已非被告等人所有，自不得宣
    告沒收。又上開信用卡申請書正卡申請人簽名欄內上偽造之
    「丁○○」署押2 枚、掛號郵政簽收（收據）清單（單聯式
    ）上偽造之「丁○○」印文1 枚，及如附表所示之信用卡簽
    帳單商店存根聯上署押2 枚，不問屬於犯人於否，均應依刑
    法第219 條規定宣告沒收。被告等人偽刻之印章，未據扣案
    ，且戊○○於本院審理中證稱供稱業已丟棄（見本院卷第74
    頁），應已滅失；另顧客存根聯部分，雖為被告等人保管而
    為其所有，然並未扣案，為免日後執行困難，爰均不併予宣
    告沒收；末以，上開國泰世華銀行信用卡，雖為被告等人犯
    罪所得之物，但非被告等人所有，依刑法第38條第3 項之規
    定，不得為沒收之諭知，均附此敘明。
六、不另為無罪之諭知：
  (一)公訴意旨另以：被告甲○○於96年11月間，以不詳方式自丙○○處取得變造之丁○○身分證影本，乃於96年11月23日，
    冒用丁○○名義，持上開身分證影本，向國泰世華銀行行使
    ，因而認被告共同涉犯刑法第216條、第212條之行使變造特
    種文書云云。
  (二)按犯罪事實應依證據認定之，無證據不得認定犯罪事實；不
    能證明被告犯罪者，應諭知無罪判決，刑事訴訟法第154 條
    第2項、第301條第1 項分別定有明文。
  (三)訊據被告堅決否認有何共同行使變造特種文書之犯行，辯稱
    伊只是幫忙客戶代填申請書等語。經查，證人丙○○於本院
    審理中證稱：當時我請被告填寫申請書時，沒有給被告看丁○○的身分證影本，卷附之變造丁○○身分證影本，是我同
    業做的，當初我交給同業時，是拿丁○○真正的身分證影本
    ，是他們換照片變造的等語（見本院卷第71頁反面），參以
    ，檢察官並未提出相關證據可資證明被告於填寫上開信用卡
    申請書之初，即已目睹而知悉丁○○之身分證影本係經變造
    ，亦未提出被告為寄送上開信用卡申請書之人，是尚難認被
    告對所檢附之丁○○身分證影本係經變造一節能有所認識，
    實難據此即推斷被告就行使偽造特種文書部分，必與證人丙○○、戊○○有犯意之聯絡。是公訴人此部分所指之犯罪，
    既仍有可疑之處，自應從有利於被告之認定。綜上所述，公
    訴人所舉之證據與所指出之證明方法未足使本院確信被告有
    上述部分之犯罪。此外，亦無其他積極證據足證被告有何公
    訴人所指此部分犯行，揆諸前開說明，應認尚不能證明被告
    犯罪，本應就此部分為無罪之諭知，惟公訴人認此部分犯行
    與前開論罪科刑部分間，有想像競合犯之裁判上一罪關係，
    爰不另為無罪諭知。
據上論斷，應依刑事訴訟法第299條第1項前段，刑法第28條、第
216條、第210條、第339條第1項、第55條、第51條第5款、第219
條，刑法施行法第1條之1，判決如主文。
本案經檢察官李建論到庭執行職務。
中    華    民    國    98    年    8     月    14    日
              刑事第十三庭審判長法  官  許泰誠
                                法  官  張文俊
                                法  官  陳君鳳
以上正本證明與原本無異。
如不服本判決應於收受送達後10日內向本院提出上訴書狀，並應
敘述具體理由；其未敘述上訴理由者，應於上訴期間屆滿後20日
內向本院補提理由書（均須按他造當事人之人數附繕）「切勿逕
送上級法院」。
                                書記官  楊湘雯
中    華    民    國    98    年    8     月    14    日
附表：
┌──┬──────┬────────┬─────┬─────┐
│編號│消費時間    │地點與特約商店名│刷卡金額  │信用卡簽帳│
│    │            │稱              │（新臺幣）│單商店存根│
│    │            │                │          │聯上偽造之│
│    │            │                │          │署押      │
├──┼──────┼────────┼─────┼─────┤
│1   │96年12月7日 │臺北市中山區民生│50,000元  │偽造之「黃│
│    │凌晨0時45分 │東路1段42號2樓佳│          │淑萍」署押│
│    │許          │凱企業有限公司  │          │1枚       │
├──┼──────┼────────┼─────┼─────┤
│2   │96年12月8日 │臺北市中山區錦州│50,000元  │偽造之「黃│
│    │凌晨2時32分 │街46號3樓夜宴   │          │淑萍」署押│
│    │許          │                │          │1枚       │
└──┴──────┴────────┴─────┴─────┘
附錄本案論罪科刑法條全文：
刑法第216條
行使第210條至第215條之文書者，依偽造、變造文書或登載不實
事項或使登載不實事項之規定處斷。
刑法第210條
偽造、變造私文書，足以生損害於公眾或他人者，處5 年以下有
期徒刑。
刑法第339條
意圖為自己或第三人不法之所有，以詐術使人將本人或第三人之
物交付者，處5年以下有期徒刑、拘役或科或併科1千元以下罰金
。
以前項方法得財產上不法之利益或使第三人得之者，亦同。
前2項之未遂犯罰之。


司法院資訊處製作；財團法人民間司法改革基金會備份。
